---
title: "Instalando *R* e RStudio"
author: "Jônatan Tatsch"
date: "07-03-2016"
output:
  html_document:
    fig_caption: yes
    fig_width: 6
    highlight: kate
    keep_md: yes
    number_sections: yes
    toc: yes
  pdf_document:
    toc: yes
---

```{r Chunk0, comment="",prompt=FALSE, echo=FALSE, eval=TRUE, error=TRUE,highlight=TRUE,message=FALSE,warning=FALSE, results='hide'}
rm(list=ls())
# definindo globalmente tz = "GMT"
Sys.setenv(TZ = 'GMT')
# data manipulation packages
pcks <- c("knitr"#, "knitcitations",
          #"printr",
          #"R.utils", "magrittr", "lubridate","stringr", 
          #"plyr", "dplyr", "raster", "lattice",
          #"rasterVis"
          )
invisible(sapply(pcks, require, character.only = TRUE, quietly = TRUE))
# configuraçoes knitcitations
#cleanbib()
#cite_options(citation_format = "text",
#            cite.style = "authoryear", 
#            style = "html", 
#            hyperlink = "to.bib")
# configuraçoes knitr
opts_chunk$set(cache = FALSE, fig.path = "figs/")
```

- - -


# Introdução

Nesse documento descreve-se como instalar o R e o [RStudio](http://www.rstudio.com/) no Linux Ubuntu.

[R](https://www.r-project.org/about.html) é uma linguagem e um ambiente de programação para computação estatística e análise de dados interativa. O *R* é um software livre, de código fonte  aberto e funciona em diversos sistemas operacionais (Linux, Windows e MacOS).

O [RStudio](http://www.rstudio.com/) é um ambiente de desenvolvimento integrado (IDE) para o *R* e será utilizado no curso.

O *R* pode ser instalado a partir dos binários pré-compilados ou do código fonte. Aqui descreve-se a instalação do *R* a partir dos binários e como configurar o Linux Ubuntu para atualizar automaticamente o *R* e definir um diretório para armazenamento dos pacotes utilizados.


# *R* sempre atualizado

O [R](http://www.r-project.org/) é um software multiplataforma (Windows, Linux e MacOS) distribuído  na **Rede Abrangente de Arquivos do R** ([CRAN](http://cran.r-project.org/mirrors.html)). Geralmente há duas atualizações ao ano. A versão mais atual é a `r R.version$version.string`. Para que ele seja atualizado automaticamente no Ubuntu precisamos adicionar o [repósitório do R](http://cran.r-project.org/mirrors.html) mais próximo da nossa região à lista de repositórios do sistema. No nosso caso, o repositório mais próximo é o da UFPR (<http://cran-r.c3sl.ufpr.br/>).

## Incluindo repositório do *R* na Lista de repositórios do Ubuntu

A lista de repositórios do sistema é armazenada no arquivo `/etc/apt/sources.list`. Vamos abrir um terminal linux (use o atalho `Ctr+Alt+t`) e ver o conteúdo desse arquivo pelo seguinte comando no terminal linux:
   
~~~~~~~
$ cat /etc/apt/sources.list 
~~~~~~~

Desde o *R* as primeiras linhas desse arquivo podem ser lidas com o comando abaixo:

```{r Chunk1, message=FALSE, comment="",highlight=TRUE, prompt=FALSE,echo=FALSE,eval=TRUE}
sl <- system("cat /etc/apt/sources.list", intern = T)
print(sl[1:15], quote = F)
##sl[(length(sl)-10) : length(sl)]
```

Ao utilizar distribuições Linux é importante optar por versões estáveis, nesse momento as versões de Suporte de longo prazo (LTS) são as 12.04 (abril de 2012, *codename* `precise`), 14.04 (abril de 2014, *codename* `trusty`) e a 15.04 (abril de 2015, *codename* `vivid`). Para saber mais sobre as versões de Ubuntu [clique aqui](http://releases.ubuntu.com/). Para saber a versão do sistema operacional (SO) digite na terminal linux o seguinte comando:

~~~~~~~
$ lsb_release --codename | cut -f2
~~~~~~~

Precisamos incluir no arquivo `sources.list` o repositório da UFPR. Assim o gerenciador de pacotes [apt](http://pt.wikipedia.org/wiki/Advanced_Packaging_Tool), usado para instalação, atualização e remoção de pacotes em distribuições Debian GNU/Linux, fará a atualização do *R* quando uma nova versão estiver disponível. Ou seja, você estará utilizando sempre versão mais atual do *R*.

Vamos adicionar o endereço do repositório da UFPR na última linha do arquivo `sources.list` usando alguns comandos linux. Essa tarefa requer privilégios de [superusuário](https://pt.wikipedia.org/wiki/Superusu%C3%A1rio), ou seja você precisa da senha de administrador do sistema. Vamos trocar do seu usuário para o superusuário. 

    $ sudo su

Vamos definir na terminal uma variável com o endereço do repositório.

    # repos="deb http://cran-r.c3sl.ufpr.br/bin/linux/ubuntu `lsb_release --codename | cut -f2`/"
 
Note que a variável `repos` é uma sequência de caracteres com as seguintes informações:

    deb `linkRepositorioSelecionado`/bin/linux/ubuntu `versaoUbuntu`/

A versão de Ubuntu é dada pelo comando entre crases, pode ver a linha com o comando: `$repos`, verifique se a última palavra corresponde a um dos codenames das versões Ubuntu. Para acrescentar essa informação no final do arquivo `sources.list` digite no terminal linux:

    # echo $repos >> /etc/apt/sources.list

Podemos retornar a sessão de usuário comum (*lsi*):

    # exit

## [APT protegido](https://wiki.debian.org/SecureApt) (adaptado da [CRAN](http://cran.r-project.org) seção Secure Apt).  

Os arquivos para Ubuntu na [CRAN](http://cran.r-project.org) são assinados com uma chave. Para adicionar essa chave no seu sistema digite o seguinte comando (requer senha de super usuário):

    $ gpg --keyserver hkp://keyserver.ubuntu.com:80 --recv-keys E084DAB9
        
e então use essa informação como entrada no `apt-key` com

    $ gpg -a --export E084DAB9 | sudo apt-key add -
    
Se aparecer a mensagem de que a chave pública foi importada, então não há necessidade de executar os comandos abaixo. Mas caso seja impresso alguma mensagem de erro, um método alternativo pode ser usado para obter a chave com os comandos:

    $ gpg --keyserver keyserver.ubuntu.com --recv-key E084DAB9
    $ gpg -a --export E084DAB9 | sudo apt-key add -

Se os comandos acima falharem você pode tentar:

    $ sudo apt-key adv --keyserver keyserver.ubuntu.com --recv-keys E084DAB9
    
## Atualização da lista de repositórios do Ubuntu e instalação do *R*

Após fazer as configurações da lista de repositórios e adicionar a chave é necessário fazer a atualização dessa lista (requer poderes de super usuário):

    $ sudo apt-get update
    
Agora, pode instalar o binário do R:

    $ sudo apt-get install r-base

## Diretório para instalação de pacotes

Para termos melhor controle sobre os pacotes do *R* instalados no sistema é recomendado criar um diretório (`/home/usuario/.R/libs`) no seu `home`. O diretório do `home` pode ser obtido com o comando `echo $HOME`.

    $ mkdir -p `echo $HOME`/.R/libs/
    
Para informar ao **R** onde procurar os pacotes que instalamos criamos um arquivo chamado `.Renviron` no diretório `$HOME` contendo a linha `R_LIBS=/home/usuario/.R/libs/`, o que pode ser feito com o  comando:

    $ echo 'R_LIBS=`echo $HOME`/.R/libs/' >> `echo $HOME`/.Renviron
    
Esse caminho fica então visível ao *R*, o que pode ser verificado executando a função `.libPaths()` no console do *R*.     

## Iniciando o *R*

Para iniciar o *R* no Ubuntu, digite `R` no cursor do terminal:

    $ R

A partir desse momento já começamos uma sessão no R. Vamos gerar uma sequência numérica de 1 a 10 e plotá-la.

```{r Chunck4, comment="",fig.align='center',highlight=TRUE}
# sequência de 10 números
1:10
# gráfico
plot(1:10)
```

# Rstudio no Ubuntu

O RStudio é um ambiente integrado de desenvolvimento ([IDE](http://en.wikipedia.org/wiki/Integrated_development_environment)) construído especificamente para o *R*. Existem [diversas opções de IDEs](http://www.sciviews.org/_rgui/projects/Editors.html) para o *R*. Nesse curso utilizaremos o RStudio. Assim como *R* pode ser baixado gratuitamente e é multiplataforma. O ambiente do RStudio disponibiliza o console do *R*, um editor com realce da sintaxe do *R*, ferramentas para gráficos, navegação de diretórios, manejo do espaço de trabalho, depuração de código e páginas de ajuda do *R*.

Para instalação você precisa saber seu sistema operacional e é 64 ou 32-bit. No Linux Ubuntu essa informação é obtida pelo comando linux:

    $ arch

Se retornar **x86_64** sua máquina é 64-bit.

Com essa informação, siga os seguintes passos:

  1. acesse [RStudio](http://www.rstudio.com/)
  2. clique em *Download RStudio*
  3. clique *Desktop*
  4. clique em *Download RStudio Desktop*
  5. clique sobre o link da sua plataforma, p.ex.: *RStudio x.xx.xxx - Debian 8+/Ubuntu 12.04+ (64-bit)*
  6. clique sobre o arquivo baixado com o botão direito, abra com *Ubuntu Software Center* e clique em `instalar`.

Abra o RStudio digitando no terminal:

    $ rstudio &
    
Agora você está pronto para começar a programar com *R* aproveitando as facilidades que o [RStudio](http://www.rstudio.com/) oferece.


 
