---
title: "O mínimo sobre a linha de comando linux"
author: "Jônatan Tatsch"
date: '`r Sys.Date()`'
output:
  html_notebook: 
    toc: yes
  html_document:
    fig_caption: yes
    fig_height: 7
    fig_width: 8
    highlight: kate
    number_sections: yes
    toc: yes
---

```{r, echo=FALSE, out.width = "200px", include = FALSE}
htmltools::img(src = knitr::image_uri("figs/adar.png"), 
               alt = 'logo', 
               style = 'position:absolute; top:0; right:0; padding:10px;width:500px; height=300px')
```



```{r setup, include = FALSE}
rm(list = ls())
pcks <- c("knitr", "tint")
easypackages::libraries(pcks)
# configuraçoes knitr
# original
#opts_chunk$set(cache = FALSE, fig.path = "figs/")
# com tint
knitr::opts_chunk$set(tidy = FALSE, 
                      cache = FALSE,
                      fig.path = "figs/",
                      cache.extra = packageVersion('tint'))
# invalidate cache when the tufte version changes
options(htmltools.dir.version = FALSE)
```
<br>



Durante o curso será usada a linha de comando Linux. A intenção desta seção é apresentar o mínimo que você deve saber sobre a linha de comando de Linux para o curso, ou seja conhecer os comandos linux que você precisará usar.

Aqui considera-se apenas do [shell](linuxquestions.org/questions/linux-software-2/postscript-to-jpeg-606270/) do Bash (do termo em inglês *Bourne Again Shell*) que é o shell padrão para as distribuições GNU/Linux, como no caso da distribuição [Ubuntu](https://pt.wikipedia.org/wiki/Ubuntu) instalada nos *desktops* do LSI. 

A linha de comando é acessível pelo atalho `<ctrl + Alt + t>` ou apertando a tecla Super [^1] e digitando "terminal" no [dash](https://www.lifewire.com/complete-guide-ubuntu-unity-dash-2202066) do Ubuntu. 


[^1]: Tecla com desenho de uma janela, geralmente localizada entre as teclas *Ctrl* e *Alt*.

PAREI AQUI




pwd

mkdir

touch

cd

ls


cp

mv

rm

rmdir


chmod

ps


cat

head

tail

gedit



tar


apt-get update

apt-get upgrade

apt-get install

apt-cache search 

sudo

grep

find

man ls

wget

https://pt.wikipedia.org/wiki/Shell_(computa%C3%A7%C3%A3o)


http://wrolf.net/linux-tutorial.html

http://xahlee.info/linux/linux_common_commands.html

https://elinux.org/Linux_command_line_basics

                                                      