---
title: "Sorteando números aleatoriamente"
output: html_notebook
---



O código abaixo ilustra como sortear número(s) a partir de uma sequência numérica de 1 à 6. A função `set.seed()` especifica uma semente para geração de números aleatórios. Ao definirmos a semente (argumento *seed* da função `set.seed`) os números sorteados serão reproduzidos igualmente na sua máquina.

```{r chunk16, message=FALSE, comment="",prompt=FALSE, highlight=TRUE}
set.seed(seed = 5)
# sorteio de um número dentro da sequência de 1 a 6
sample(x = 1:6, size = 1)
# sorteio de 5 números dentro da sequência de 1 a 6
sample(x = 1:6, size = 5)
# sorteio de 5 números dentro da sequência de 1 a 6
# resultado sem números repetidos
sample(x = 1:6, size = 5, replace = TRUE)
# sorteio de 20 números dentro da sequência de 1 a 6
# nesse caso a reposição deve ser feita (size > 6) então podem 
# ocorrer números repetidos
sample(x = 1:6, size = 20, replace = TRUE)
```

Os argumentos de uma função são obtidos pela função `args()`. Por exemplo quais são os argumentos da função `sample()`?

```{r chunk17, message=FALSE, comment="",prompt=FALSE, highlight=TRUE}
args(sample)
```



