---
title: "Mapa simples da região de estudo"
author:
- name: Jônatan Tatsch
  affiliation: LHMET/UFSM
date: "`r format(Sys.Date())`"
output: html_notebook
---

A caracterização da região de estudo e das estações meteorológicas (EM) empregadas em pesquisas ou aplicações de meteorologia é imprescindível para o melhor entendimento e interpretação dos resultados de uma análise observacional. Neste tutorial apresento como produzir no R, um mapa básico da região de estudo incluindo a localização dos pontos de observação (EM) utilizados na pesquisa ou trabalho.

### Pré-requisitos


```{r clean_opt, echo = FALSE}
rm(list = ls())
knitr::opts_chunk$set(echo = TRUE, comment = "")
```

```{r setup, warning=FALSE, message=FALSE}
## descomente para instalar os pacotes se necessário
# install.packages(c("easypackages", "tidyverse", "devtools"))
# devtools::install_github("dkahle/ggmap")
# devtools::install_github("lhmet/inmetr", force = TRUE)
pcks <- c("tidyverse", "ggmap", "inmetr")
easypackages::libraries(pcks)
```

### Dados de exemplo

Os dados usados no exemplo são de coordenadas de estações meteorológicas de superfície do INMET. Eles são disponibilizados com o pacote [inmetr](https://github.com/lhmet/inmetr).

Começamos obtendo uma estimativa do ponto central da distribuição espacial das estações meteorológicas. Essa coordenada de referência para geração do mapa será determinada a partir do ponto médio do intervalo de variação da coordenada. Isso é o que faz a função `mid_range`() abaixo.

```{r centroid}
# tabela de coordanas
bdmep_meta
# função para calcular o ponto médio do intervalo de variação
mid_range <- function(x) min(x) + diff(range(x, na.rm = TRUE))/2
# coord central (aproximadamente)
ll0 <- apply(bdmep_meta[, c("lon", "lat")], 2, mid_range)
ll0
```



### Mapa

O mapa é gerado a partir de um ponto de referência. No exemplo, usamos `ll0` como ponto de referência. Teste valores do parâmetro `zoom` conforme sua preferência. Os limites de `zoom` variam de 3 (scala de continente) à 21 (escala de prédio).

```{r basemap, warning=FALSE, message=FALSE}
# mapa com a imagem do Google Maps como plano de fundo
mapa_base <- get_map(location = as.vector(ll0), 
              source = "google",
              # definido por tentativa erro
              zoom = 4, 
              color = "color",
              maptype = "terrain")
```

No mapa acima, faça testes variando o parâmetro `maptype` de acordo com sua preferência. Veja o resultado no mapa final (`mapa_loc`) usando as demais opções, como: "terrain-background", "satellite", "roadmap", "hybrid" (google maps), "terrain", "watercolor", e "toner".

```{r map_loc}
mapa_loc <- ggmap(mapa_base, dev = "extent") +
      geom_point(data = bdmep_meta,
                 aes(x = lon, y = lat),
                 colour = "red",
                 size = 1)
mapa_loc
```


Feito! Agora você pode customizar o seu mapa.  Veja o help da função `?ggmap` para mais informações.

### Informações da seção

```{r, sessinfo}
sessionInfo()
```
