---
title: "Mapa simples da região de estudo"
author:
- name: Jônatan Tatsch
  affiliation: LHMET/UFSM
date: "`r format(Sys.Date())`"
output: html_notebook
---

Geralmente em estudos e aplicações de meteorologia precisamos apresentar nossa região de estudo. Se o estudo for observacional, provavelmente seu mapa da localização da região de estudo incluirá os pontos de medida. Neste tutorial eu mostro como você pode fazer um mapa simples da localização de estações meteorológicas da região de interesse.

### Pré-requisitos


```{r clean_opt, echo = FALSE}
rm(list = ls())
knitr::opts_chunk$set(echo = TRUE, comment = "")
```

```{r setup, warning=FALSE}
# install.packages(c("easypackages", "tidyverse"))
#devtools::install_github("dkahle/ggmap")
#devtools::install_github("lhmet/inmetr", force = TRUE)
pcks <- c("tidyverse", "ggmap", "inmetr")
easypackages::libraries(pcks)
```

### Dados de exemplo

Os dados usados no exemplo são de coordenadas de estações meteorológicas de superfície do INMET. Eles são disponibilizados com o pacote [inmetr](https://github.com/lhmet/inmetr).

Começamos obtendo uma estimativa do ponto central da distribuição espacial das estações meteorológicas. Essa coordenada de referência para geração do mapa será determinada a partir do ponto médio do intervalo de variação da coordenada. Isso é o que faz a função `mid_range`() abaixo.

```{r}
# tabela de coordanas
bdmep_meta
# função para calcular o ponto médio do intervalo de variação
mid_range <- function(x) min(x) + diff(range(x, na.rm = TRUE))/2
# coord central (aproximadamente)
ll0 <- apply(bdmep_meta[, c("lon", "lat")], 2, mid_range)
ll0
```



### Mapa

O mapa é gerado a partir de um ponto de referência. No exemplo, usamos `ll0` como ponto de referência. Teste valores do parâmetro `zoom` conforme sua preferência. Os limites de `zoom` variam de 3 (scala de continente) à 21 (escala de prédio).

```{r}
# mapa com a imagem do Google Maps como plano de fundo
mapa_base <- get_map(location = as.vector(ll0), 
              source = "google",
              # definido por tentativa erro
              zoom = 4, 
              color = "color",
              maptype = "terrain")
```

No mapa acima, faça testes variando o parâmetro `maptype` de acordo com sua preferência. Veja o resultado no mapa final (`mapa_loc`) usando as demais opções, como: "terrain-background", "satellite", "roadmap", "hybrid" (google maps), "terrain", "watercolor", e "toner".

```{r}
mapa_loc <- ggmap(mapa_base, dev = "extent") +
      geom_point(data = bdmep_meta,
                 aes(x = lon, y = lat),
                 colour = "red",
                 size = 1) #+
      #geom_text(x = lon0, y = lat0, label="CAS")
mapa_loc
```


Feito! Agora você pode customizar o seu mapa.  Veja o help da função `?ggmap` para mais informações.

### Informações da seção

```{r}
sessionInfo()
```
