---
title: "Mapa temático da região de estudo"
subtitle: <p align="left"><sup><strong>Incluindo a localização das estações meteorológicas. </a></strong></sup></p>
author: "Jonatan Tatsch - UFSM"
date: '`r Sys.Date()`'
output:
  html_notebook:
    toc: yes
  html_document:
    toc: yes
---

# Introdução

A caracterização da região de estudo e das estações meteorológicas (EM) empregadas em pesquisas ou aplicações de meteorologia (ou áreas afins) é imprescindível para o melhor entendimento e interpretação dos resultados de uma análise observacional. Neste tutorial demonstra-se como produzir um mapa temático da região de estudo incluindo a localização das EM (que proveram os dados utilizados na pesquisa ou trabalho) e um atributo associado as EM (e.g. a temperatura média do ar climatológica da EM).

O mapa temático permitirá a visualização de informações relativas a:

- localização das EM
- delimitação dos estados brasileiros
- altitude do terreno
- algum atributo associado as EM  

# Pré-requisitos

Pacotes e funções necessárias.

```{r setup, warning=FALSE, message=FALSE}
## para instalar um pacote use
# install.packages("raster")
## limpando espaço de trabalho
rm(list = ls()) 
library(devtools)
## função load_pcks
source_url("https://gist.githubusercontent.com/lhmet/100f232d793933ba5a191e194a9ed9b2/raw/ecf23482b18609610738a07497922c4d3ceec28c/load_pcks.R")
## pacotes requeridos
pcks <- c("dplyr", "ggplot2","viridis", "lubridate", "scales", "raster", 
          "viridis", "ggrepel")
load_pcks(pcks)
#source_url('https://gist.githubusercontent.com/lhmet/9884cf0044806c6e3fccc7cc46d796d7/raw/ebd27dc73b47bea95fc65c6244e91658e38040ae/gg_bubble.R')
source("~/UFSM/orientacoes/iniciacaoCientifica/carolina/desagragacaoTemperatura/R/gg_bubble_v2.R")
options(stringsAsFactors = TRUE)
```



# Dados

## Delimitação dos estados brasileiros

A delimitação[^1] dos estados brasileiros pode ser obtida a partir de um arquivo [shapefile]() fornecido pelo [IBGE](ftp://geoftp.ibge.gov.br/) com os limites dos estados na escala de 1:250000. Abaixo mostra-se o procedimento para baixar e importar esses dados no R.

[^1]: A delimitação das regiões administrativas de qualquer país pode ser obtida através da função `getData()` do pacote raster que faz *download* da base de dados limites administrativos globais (GADM). Para obter os polígonos dos estados devemos definir o argumento `level = 1`. Esse argumento indica o nível de sub-divisão administrativa (level = 0 para o polígono do país, 1 para estados e 2 para municípios).

```{r}
limites2015 <- "ftp://geoftp.ibge.gov.br/cartas_e_mapas/bases_cartograficas_continuas/bc250/versao2015/Shapefile/Limites_v2015_20160809.zip"
# nome e caminho para o arquivo que será baixado, altere se necessário
(zip_file <- paste0("data/", basename(limites2015)))
```

```{r, eval = FALSE}
# baixando arquivo compactado
download.file(limites2015, destfile = zip_file)
```

```{r}
# diretório para descompactar
extract_dir <- gsub("\\.zip", "", zip_file)
extract_dir
# descompactando arquivo
unzip(zip_file, exdir = extract_dir)
# lista dos shapefiles contidos no arquivo compactado
shapefiles_list <- list.files(extract_dir,
                              pattern = "shp$", 
                              recursive = TRUE, 
                              full.names = TRUE)
shapefiles_list
```

Importando arquivo *shapefile* com delimitação dos estados.


```{r, fig.width=8, fig.height=8, fig.align='center' }
# nome do arquivo shapefile dos estados
br_states_file <- grep(x = shapefiles_list, 
                       pattern = "Unidade_Federacao", 
                       value = TRUE)
# importa shape
br_states <- shapefile(br_states_file)
# projeta para lonlat
br_states <- spTransform(br_states, CRSobj = CRS("+proj=longlat +ellps=WGS84"))
plot(br_states, axes = TRUE)
```

Para selecionar a delimitação de alguns estados podemos fazer o seguinte:

```{r}
sul <- br_states[br_states@data$NOME %in% c("Rio Grande do Sul", "Santa Catarina", "Paraná"), ]
```

Para uso dessa informação na função que gera o gráfico temático da região de estudo precisamos converter os dados armazenados na forma de um `SpatialGridDataFrame` para um  `dataframe`, o que pode ser feito com a função `fortify()` do pacote [ggplot2](http://docs.ggplot2.org/current/).

```{r}
# 'fortificando' os dados (conversão para dataframe)
class(sul)
sul_df <- fortify(sul)
head(sul_df)
class(sul_df)
```


## Altitude do terreno

A altitude da região de interesse pode ser obtida através da função `getData()` do pacote `raster` que faz o *download* do modelo digital de elevação do terreno da base de dados do 


```{r, eval = FALSE}
dem <- getData(name = "alt", download=TRUE, path = "data", country = "BRA")
dem
```

```{r, eval = TRUE, echo = FALSE, fig.width=8, fig.height=8, fig.align='center' }
# digital elevation model
dem <- raster("data/BRA_msk_alt.grd")
dem
res(dem) # ~900 m (1º ~100 km)
# substituindo alt < 0 por 0
dem[dem < 0] <- 0
plot(dem)
```

O objeto `dem` precisa ser convertido de `raster` para um `data.frame`, análogo ao que foi feito com a função `fortify()` no objeto `sul`, em que as colunas contém as coordenadas espaciais do `raster` `dem` (`lon` e `lat`) e os valores de altitude armazenados nas células do `dem`. Este `dataframe` é um dado de entrada da função criada para produção do mapa temático com a função `gg_bubble()`, mostrada a seguir.

```{r}
class(dem)
# extent(dem)
# minha_extent <- extent(-50, -40, -20, -10)
# plot(dem); plot(minha_extent, add = TRUE)
dem_sul <- crop(dem, sul)
# mascará para os estados
dem_sul <- mask(dem, sul)
#plot(dem_sul); plot(sul, add = TRUE)
dem_sul_df <- data.frame(lon = xFromCell(dem_sul, cell = 1:ncell(dem_sul)),
                         lat = yFromCell(dem_sul, cell = 1:ncell(dem_sul)),
                         alt = values(dem_sul))
#summary(dem_sul_df)
# removendo linhas de dados faltantes
dem_sul_df <- dem_sul_df[complete.cases(dem_sul_df), ]
head(dem_sul_df)
class(dem_sul_df)
```

Eventualmente a região de estudo pode cobrir mais de um país. Nesse caso precisaremos baixar os dados de altitude do terreno para outros países[^2] e juntá-los em um único raster. Esse procedimento é facilmente realizado com a função `mosaic()` do pacote `raster`. Veja `?mosaic` para mais detalhes.

[^2]: Repetimos a operação realizada com a função `getData()` alterando o argumento `country`  conforme os países de interesse. 

## Informações das EM

As informações das estações meteorológicas devem incluir as coordenadas `lon`, `lat` e algum atributo de interesse, como por exemplo, a disponibilidade de dados, a temperatura média do ar, etc.

Nesse exemplo usaremos um `dataframe` preparado previamente e salvo em arquivo rds[^3]. 


```{r, echo = TRUE}
info <- readRDS(file = "data/info_sumary_tair_sul.rds")
info
# estrutura dos dados
str(info)
# nome das variáveis do data.frame (tabela de dados)
names(info)
```


Os dados armazenados no arquivo RDS poderiam ser obtidos a partir de um arquivo texto contendo as informações das EM. Os dados dessa tabela poderiam ser importados como mostrado abaixo.

```{r, eval = FALSE}
info <- read.table(file = "mydata.txt", 
                   header = FALSE,  # dados tem cabeçalho TRUE/FALSE
                   sep = " ",       # separador das colunas (",", "\t", " ")
                   na.strings = "-999.9") # string repreentando dados faltantes
# se os dados não tiverem cabeçalho (header = FALSE)
names(info) <- c("site", "tmax_med", "tmin_med", ...)
# salvando como RDS para importação mais rápida
saveRDS(info, "info_sumary_tair_sul.rds")
```


[^3]: arquivo de armazenamento de dados em formato binário utilizado pelo R.


# Mapa temático 

Para demonstrar o uso a da função `gg_bubble()` faremos dois mapas temáticos. O primeiro representará a variação da média da temperatura mínima do ar para cada  EM. No plano de fundo será mostrado a altitude do terreno, sobreposto pelo contorno dos estados. 

```{r graf1, fig.width=8, fig.height=8, fig.align='center' }
# mapa da % de dados faltantes em cada EM
tmin_plot <- gg_bubble(data = info
                      #,type = c("gradient", "diverging")
                      ,type = "gradient"
                      #,midpoint = 0
                      ,z = "tmin_med"
                      #,breaks = pretty(c(info$BIAS, stat_site_mhdt$BIAS))
                      ,raster_bg = dem_sul_df
                      ,limites = sul_df
                      ,colors_z = viridis::viridis
                      ,colors_bg = gray.colors
                      ,text_color = "gray30"
                      ,text_size = 2
                      ,z_legend = "Tmin"
                      ,color_fill = "burlywood3"
                      ,point_size = 3)     # cor do texto para o identificador ("site") das estações 
tmin_plot
```

No segundo mapa temático, alteramos o atributo das EM para o período de dados (em anos) de cada EM e não especificaremos os argumentos `raster_bg` e `colors_bg`. Pelo mapa resultante observa-se que os polígonos dos estados foram coloridos com uma mesma cor (definida pelo argumento `color_fill` com valor *default* `burlywood3`). O tamanho do *label* usado para indicar o código das EM foi aumentado para ilustrar o posicionamento otimizado dos *labels*.

```{r, fig.width=8, fig.height=8, fig.align='center' }
# para período de dados
period_plot <-  gg_bubble(data = info
                          ,z = "period"
                          ,colors_z = viridis
                          ,limites = sul_df 
                          #,raster_bg = mdet_rs_df 
                          #,colors_bg = gray.colors
                          ,z_legend = "Período (anos)"
                          ,text_color = "black"
                          ,text_size = 4) 
period_plot
``` 

Pronto! Agora você tem um mapa temático de alta qualidade para caracterização de sua região de estudo.



